臺灣高等法院高雄分院民事裁定　　　　　　96年度抗字第70號
抗　告　人　甲○○○○○○
相　對　人　乙○○
上列抗告人與相對人間返還溢付價款事件，對於民國96年2 月9
日臺灣屏東地方法院94年度訴字第292 號裁定，提起抗告，本院
裁定如下：
    主  文
原裁定廢棄，發回臺灣屏東地方法院。
    理  由
一、本件相對人於原法院起訴主張其於民國94年2 月22日與抗告
    人訂立買賣契約，以新台幣（下同）478 萬元向抗告人購買
    坐落屏東縣屏東市○○段47-14 地號土及其地上建物即建號
    1036號門牌號碼屏東市○○○路55巷47號房屋（下稱系爭房
    地），並已辦理移轉登記完畢，但尚未交屋。又因系爭房屋
    有結構上之瑕疪，乃主張減少價金，並請求返還其所溢付之
    價金及交付房屋。抗告人則抗辯系爭買賣契約已因相對人給
    付遲延而經合法解除，並提起反訴而以先位聲明請求將系爭
    房地之所有權移轉登記塗銷，備位聲明則請求給付288 萬元
    之價金。原法院經審理後，准相對人請求返還溢付價金108,
    400 元本息及命抗告人交付系爭房屋，另駁回抗告人之全部
    反訴。有原法院94年度訴字第292 號判決在卷可稽。
二、抗告意旨略以：伊就上開判決之本訴及反訴敗訴部分均提起
    上訴，而原法院就本訴上訴部分核定訴訟標的價額為4,888,
    400 元部分，於法固無不合（即以返還之溢付款108,400 元
    加計交付房屋之478 萬元）。但就反訴上訴部分核定為478
    萬元，則因相對人於本訴係本於買賣契約請求交付房屋，而
    伊之反訴則係本於買賣契約已解除而請求塗銷所有權移轉登
    記（應為移轉登記而非塗銷登記），兩者之訴訟標的相同，
    僅聲明相反，依民事訴訟法第77條之15及第77條之16規定，
    就反訴上訴部分並不須繳納裁判費，故原裁定此部分核定顯
    有違誤，爰請求廢棄等語。
三、按民事訴法第77條之15第1 項規定，本訴與反訴之訴訟標的
    相同者，反訴不另徵收裁判費。又依同法第260 條第1項 規
    定，反訴之標的與本訴之標的及其防禦方法不相牽連者不得
    提起。另依同院69年台抗字第366 號判例意旨，反訴制度係
    為使被告對原告之訴得與原告對被告之訴，合併其程序，藉
    以節時省費，並防裁判之抵觸而設。故反訴之提起，除須具
    備與本訴有相牽連之要件外，在相牽連之情形下，尚有與本
    訴之訴訟標的相同及不相同之區別。前者不另徵收裁判費，
    後者則須繳納裁判費。則本訴與反訴之訴訟標的是否相同，
    參酌反訴之本質，自應就本訴與反訴所請求裁判之內容是否
    立於正相反之狀態為判斷。
四、經查，本件相對人起訴係本於買賣契約契約請求交付房屋，
    而抗告人之反訴則係認該買賣契約已解除請求回復原狀並以
    塗銷移轉登記為其先位聲明。則就本訴與反訴之原因事實及
    所主張之法律關係觀之，除已具有相牽連之要件外，係就買
    賣關係是否仍存在為主張。亦即相對人之本訴請求係以買賣
    關係尚存在為前提，而抗告人之反訴請求則係以買賣關係已
    消滅為依據。可見本訴與反訴之請求所主張之訴訟標的法律
    關均同為買賣關係，僅其裁判效果係立於正相反之狀態，並
    無發生相互抵觸之情事，依上開條文規定及說明，就此部分
    應不須繳納裁判費。又依民事訴訟法第77條之16第1 項規定
    ，提起第二審上訴時，固須就上訴部分納裁判費，但如就本
    訴與反訴部分均聲明不服時，在本訴與反訴之訴訟標的相同
    之情形，參酌同法第77條之15第1 項規定之意旨，於提起反
    訴時既不須繳納，則就反訴之部分一併提起上訴時自亦不須
    繳裁判費，始符立法意旨。至若當事人僅單獨就反訴部分提
    起上訴時，因不符合上開要件，即應繳納裁判費，自不待言
    。
五、惟本件抗告人就其所提起之反訴，係以先備位聲明之方式為
    之，亦即其係預慮先位聲明無法獲得勝訴判決時，請求法院
    就備位聲明為裁判，可見備位聲明仍在其請求裁判之範圍，
    而具選擇之訴之性質。又依民事訴訟法第77條之2 第1 項規
    定，此時即應依其訴訟標的價額中最高者為核定。而其先位
    聲明之訴訟標的價額為478 萬元雖因與本訴訴訟標的部分相
    同致不須核定及繳納，然仍應就其備位聲明所請求之288 萬
    元部分為核定，且此部分請求，因與本訴部分並無訴訟標的
    相同之情形（此部分係本於買賣關係存在為前提而請求給付
    價金，與相對人請求交屋並非立於正相反之狀態），自應繳
    納裁判費，併予說明。
六、綜上所述，本件原裁定就本訴部分所核定之裁判費並無不當
    （抗告人亦未聲明不服），但就反訴部分，因其先位聲明與
    本訴之訴訟標的中交付房屋部分之訴訟標的相同致不須核定
    繳納，則原裁定為核定並命其繳納，即有未洽，抗告意旨指
    摘此部分不當求予廢棄，為有理由，應予廢棄。至抗告人備
    位聲明部分，依法既仍應繳納裁判費，而原法院並未核定，
    故應一併發回由原法院另為適法之裁定。
七、據上論結：本件抗告為有理由，依民事訴訟法第492 條，裁
    定如主文。
中　　華　　民　　國　　96　　年　　3 　　月　　30　　日
                            民事第一庭
                                審判長法官  黃金石
                                法      官  林健彥
                                法      官  林紀元
以上正本證明與原本無異。
如不服本裁定應於送達後10日內向本院提出再抗告狀 (並按他造
當事人之人數附繕本)， 並繳納再抗告費新臺幣1,000 元。
再為抗告應以適用法規顯有錯誤為理由，並經本院之許可，該許
可以原裁定所涉及之法律見解具有原則上之重要性者為限，並委
任律師為代理人。
中　　華　　民　　國　　96　　年　　3 　　月　　30　　日
                                書  記  官  楊茱宜
附註：
抗告人之配偶、三親等內之血親、二親等內之姻親，或抗告人為
法人、中央或地方機關時，其所屬專任人員具有律師資格並經法
院認適當者，亦得為第三審代理人。抗告人或其法定代理人具有
律師資格者及前項情形，應於提起抗告或委任時釋明之。
